【裁判字號】    99,易,1694
【裁判日期】    991111
【裁判案由】    詐欺
【裁判全文】
臺灣高雄地方法院刑事判決              99年度易字第1694號
公  訴  人  臺灣高雄地方法院檢察署檢察官
被      告  乙○○
上列被告因詐欺案件，經檢察官提起公訴（99年度偵字第10249
號），本院判決如下：
    主  文
乙○○犯幫助詐欺罪，處有期徒刑月，如易科罰金，以新臺幣
壹仟元折算壹日。
    事  實
一、乙○○明知無正當理由徵求他人提供金融帳戶之存摺、金融
    卡及密碼者，極有可能利用該等帳戶為與財產有關之犯罪工
    具，而可預見金融帳戶被他人利用以遂行渠等為詐欺犯罪，
    仍容任所提供之金融帳戶可能被利用，造成詐欺取財結果之
    發生，竟基於幫助他人實施詐欺取財犯罪之不確定故意，於
    民國98年11月19日前某日，將其所有之中華郵政股份有限公
    司高雄博愛路郵局（下稱高雄博愛路郵局）帳號00000000
    000000號帳戶之金融卡、密碼、存摺影本及身分證影本，以
    宅急便方式寄送予姓名年籍不詳自稱「陳小姐」之人，而容
    任所有之金融卡供他人用以詐騙財物。嗣該陳小姐所屬詐欺
    集團成員，共同意圖為自己不法之所有，於98年11月19日，
    撥打電話予丙○○，佯稱：你之前曾參加捷泰電子公司辦理
    之抽獎活動，因中了第二獎新臺幣（下同）100 萬元，需前
    往銀行先匯愛心捐款及入會費云云，致丙○○不疑有他，於
    同年月24日某時許匯款10萬元至乙○○上揭高雄博愛路郵局
    帳戶，並旋遭提領。嗣因丙○○察覺有異，始報警處理而查
    獲上情。
二、案經屏東縣政府警察局移請臺灣高雄地方法院檢察署檢察官
    偵查起訴。
    理  由
一、按被告以外之人於審判外之陳述，雖不符刑事訴訟法第159
    條之1 至第159 條之4 之規定，而經當事人於審判程序同意
    作為證據，法院審酌該言詞陳述或書面陳述作成時之情況，
    認為適當者，亦得為證據；當事人、代理人或辯護人於法院
    調查證據時，知有第159 條第1 項不得為證據之情形，而未
    於言詞辯論終結前聲明異議者，視為有前項之同意，刑事訴
    訟法第159 條之5 定有明文。查本案判決所引用具傳聞性質
    之各項證據資料，業據本院於審判期日依法踐行調查證據程
    序，公訴人、被告就上開證據之證據能力均未爭執，且於言
    詞辯論終結前亦未聲明異議，復查無依法應排除證據能力之
    情形，依上開規定，應有證據能力。
二、訊據被告固坦承上開帳戶為其所申設，並將金融卡及密碼提
    供予詐欺集團成員使用等情，其對於被害人丙○○遭詐騙，
    匯款上開金額至前揭帳戶，遭他人提領乙節，亦不爭執，惟
    矢口否認有何幫助詐欺犯行，辯稱：當初是看自由時報分類
    廣告應徵業務員之工作，對方要求其提供個人帳戶、身分證
    、金融卡及密碼等，始交付上開金融卡及密碼，沒有幫助詐
    欺之犯意云云，經查：
  (一)被告前曾向高雄博愛路郵局申請開設上開帳戶，業據被告坦
    承在卷，並有高雄博愛路郵局郵政存簿儲金立帳申請書、身
    分證影本、客戶歷史交易清單在卷可稽（見警卷第11至14頁
    ）。又詐欺集團成員詐騙被害人丙○○匯款至上開帳戶等事
    實，業據證人即被害人丙○○於警詢中證述：第二筆匯入帳
    號為00000000000000，匯入金額為10萬元，戶名：乙○○等
    語綦詳，核與上開被告所有高雄博愛路郵局之客戶歷史交易
    清單內容相符（見警卷第4 、13頁），而被告對於丙○○匯
    款至上開帳戶而遭他人提領之事實，亦不否認。是以被告所
    有之上開帳戶，因被告交付上開帳戶之金融卡及密碼予詐欺
    集團成員，致遭詐欺集團成員持有使用，並於詐騙被害人匯
    款後加以提領一空等情，堪以認定。
  (二)按金融帳戶係個人理財之工具，一般人向金融機構開設帳戶
    ，並無任何法令之限制，只須提出雙證件及印章即可辦理開
    戶，此為眾所週知之事實，則依一般人之社會生活經驗，苟
    見他人不自行申請開立帳戶而蒐集不特定人之帳戶使用，衡
    情應可知悉被蒐集之帳戶係被利用為與財產有關之犯罪工具
    。近來利用人頭帳戶詐欺取財之犯罪類型層出不窮，該等犯
    罪多數均係利用人頭帳戶作為出入帳戶，並經媒體廣為報導
    ，被告為成年人，有多年之工作經驗，亦自承：有朋友發生
    因購物、中獎、假檢察官、假警察等被詐騙而匯款之情形等
    語明確（見偵卷第6 頁），是被告對上情應有所認識甚明。
  (三)再者，依社會常態，應徵工作者於應徵工作時，應徵者應備
    相關簡歷資料，赴徵人之公司或行號內面試，應徵者對於公
    司所在、名稱、所營項目、工作內容暨何人進行面試等項均
    有一定之認識與瞭解，並當面談妥工作時間、工作報酬、工
    作內容等關係勞動條件內容之基本事項，雙方議定同意聘僱
    後，如雇主採匯款方式支付薪資，始會要求應徵者告知個人
    領取薪資之行別、帳號等資料，或另開立帳戶，供作薪資匯
    款之用，衡情斷無要求尚未受僱之應徵者交付帳戶金融卡或
    密碼以探詢受僱人債務狀況等隱私資料之理，此從被告供陳
    ：我從16歲工作到現在，我也有懷疑，因為我之前應徵近20
    個工作，只有交證件、存摺，沒有交金融卡，我問她為何要
    交金融卡、密碼，她堅持不說等語（見偵卷第6 頁、本院卷
    第26、15頁）明確可證，是被告對於應徵工作無需交付帳戶
    金融卡、密碼等情，亦足認定。
  (四)另被告於本院審理中供稱：陳小姐以投保的理由，要我交付
    金融卡及密碼等語云云，惟衡情投保僅需投保人之個人資料
    或雙證件影本即足，殊無可能另要求交付帳戶存摺，甚至金
    融卡及密碼，蓋上開資料與投保內容並無任何關聯，被告既
    有工作經驗，自無不知之理。又被告既非無謀職、工作經驗
    者，並已知應徵工作不需交付個人帳戶金融卡予他人，甚而
    告知密碼，且被告在應徵工作之過程，依據一定程度社會經
    驗之人，遇此提供帳戶之要求，固然必當追問其中原委來由
    ，而能輕易察覺其間詭計而嚴予拒絕。又被告自承交付當時
    已有所懷疑，卻仍交付帳戶金融卡、密碼，是其主觀上就所
    提供之金融卡、密碼可能遭他人不法使用一節應有預見等情
    ，足堪認定。綜上，被告對於提供帳戶金融卡及密碼等物供
    他人使用，有幫助該他人從事詐欺取財犯行之可能性，已有
    所預見，惟被告卻仍將其上開帳戶之金融卡及密碼等物，任
    意交予詐欺集團成員使用，堪認被告主觀上對於其提供帳戶
    之行為，縱令因而幫助他人為詐欺取財之行為，亦不違反其
    本意，其有幫助詐欺取財之不確定故意，至屬灼然。被告辯
    稱：伊交付提款卡、密碼並沒有要幫助他人犯罪的意思云云
    ，並非足採。
  (五)被告雖以前情置辯云云。惟查：
  (1)自實施詐騙行為之詐欺集團角度觀之，其等之目的既在以無
    關之他人帳戶掩飾其犯罪所得，當知社會上一般正常之人，
    如發覺受詐騙而交付帳戶存摺、金融卡及密碼，為防止詐欺
    集團成員利用其存款做為不法使用而徒增訟累，必於發現後
    立即報警或向金融機構辦理掛失止付。且當原帳戶所有人報
    警或掛失止付後，其等即無法以詐欺所得之金融卡提領該帳
    戶內之存款，在此情形下，如仍以此帳戶作為其犯罪工具，
    則在其等向他人詐騙並使被害人將款項匯入該帳戶後，極有
    可能因帳戶所有人掛失止付而無法提領，其等大費周章從事
    犯罪之行為，即因無法取得犯罪所得而失其意，顯非該等詐
    欺集團成員所願。準此，從事該等財產犯罪之不法份子，若
    非確知該帳戶所有人不會去報警或掛失止付，以確定其等能
    自由使用該帳戶提取犯罪所得，絕無可能長期持有並使用該
    帳戶作為犯罪工具。查，被告自稱交付上開帳戶金融卡之時
    間為98年10月中旬或月底（見本院卷第18、19頁），然被害
    人受詐欺而匯款之時間為同年11月24日，二者相距20日以上
    ，而該帳戶係在同年12月22 日 始被列為警示帳戶，與被告
    交付帳戶之時間相距近2 個月，顯見該詐欺集團成員確信前
    開帳戶不會遭帳戶所有人掛失止付甚明。再者，被告因應徵
    工作交付帳戶金融卡及密碼後，未再接獲「陳小姐」電話，
    理當懷疑交付之金融卡及密碼是否遭不法使用，然被告卻未
    有任何報警或掛失紀錄，任令詐欺集團長期作為不法使用，
    被告辯稱應徵工作而交付金融卡等詞是否真實，即非無疑。
  (2)另被告對於交付金融卡及密碼之理由先供稱：要薪水轉帳用
    ，以及我有問她，她不說（見本院卷第14、15頁）；復供稱
    ：她說公司規定要交（見本院卷第26頁）；另於本院審理程
    序再翻異前詞稱：要替我投保云云，被告前後所述齟齬，已
    難予憑採。又被告迄今均無法提出應徵業務員之報紙分類廣
    告、聯絡電話與通聯紀錄供本院審酌；復對於應徵公司名稱
    、地址、應徵人之真實姓名年籍資料均無所悉；就應徵地點
    ，先稱四維二路大樓12樓，復改稱四維路某大樓9 樓，亦互
    相矛盾，被告就應徵工作之情節前後供述不一，復無任何證
    據證明被告所述為真，被告辯稱因應徵工作而交付金融卡及
    密碼等詞云云，實難遽信。
  (六)綜上，被告雖無他人使用其帳戶必持以詐騙之確信，惟仍交
    付供其使用，顯就收受者縱用以詐欺一節，予以容任，堪認
    被告有幫助他人以其帳戶為詐欺取財未必故意，是本案事證
    明確，被告幫助詐欺犯行，洵堪認定，
三、按刑法上之幫助犯，係對於犯罪與正犯有共同之認識，以幫
    助之意思，對於正犯資以助力，而未參與實施犯罪之行為者
    而言。因此如未參與實施犯罪構成要件之行為，且係出於幫
    助之意思提供助力，即屬幫助犯，而非共同正犯。被告基於
    幫助之犯意，提供詐欺集團成員上開提款卡及密碼，供其施
    用詐術，已如前述。詐欺集團成員利用被告之幫助，使告訴
    人在遭施用詐術後陷於錯誤，而匯款至被告提供之帳戶，足
    見被告僅係參與實施詐欺罪構成要件以外之行為，並無證據
    證明被告係以正犯而非以幫助犯之犯意參與犯罪，應認其所
    為係幫助犯而非正犯行為。是核被告所為，係犯刑法第30
    條第1 項前段、第339 條第1 項之幫助犯詐欺取財罪；被告
    幫助他人犯前開詐欺罪，爰依刑法第30條第2 項幫助犯之規
    定，按正犯之刑減輕之。爰審酌被告提供帳戶供不法詐欺集
    團使用，造成執法機關查緝犯罪行為人及被害人求償上之困
    難，助長社會犯罪風氣，危害社會治安，所為甚無可取，及
    被害人所受損害等一切情狀，量處如主文所示之刑，並諭知
    易科罰金之折算標準，以資懲儆。
據上論斷，應依刑事訴訟法第299 條第1 項前段、刑法第30條第
1 項前段、第2 項、第339 條第1 項、第41條第1 項前段，刑法
施行法第1 條之1 ，判決如主文。
本案經檢察官甲○○到庭執行職務。
中    華    民    國    99    年    11    月    11    日
                  刑事第十一庭  審判長法  官  李代昌
                                      法  官  鄭  瑋
                                      法  官  林正忠
以上正本證明與原本無異。
如不服本判決應於收受判決後10日內向本院提出上訴書狀，並應
敘述具體理由。其未敘述上訴理由者，應於上訴期間屆滿後20日
內向本院補提理由書(均須按他造當事人之人數附繕本)「切勿逕
送上級法院」。
中    華    民    國    99    年    11    月    11    日
                                      書記官  劉甄庭
附錄本判決論罪科刑法條：
刑法第339條第1項
意圖為自己或第三人不法之所有，以詐術使人將本人或第三人之
物交付者，處 5 年以下有期徒刑、拘役或科或併科 1 千元以下
罰金。

司法院資訊處製作；財團法人民間司法改革基金會備份。
